【裁判字號】    98,訴,145
【裁判日期】    980331
【裁判案由】    損害賠償
【裁判全文】
臺灣新竹地方法院民事判決               98年度訴字第145號
原      告  乙○○
                        80弄.
被      告  甲○○
上列當事人間損害賠償事件，本院於民國98年3月18日辯論終結
，判決如下：
    主  文
被告應給付新台幣拾貳萬捌仟佰零元及自民國97年12月10
日起至清償日止，按年息百分之三計算之利息。
原告其餘之訴駁回。
訴訟費用由被告負擔十分之一，餘由原告負擔。
本判決第一項得假執行。但被告如於假執行程序實施前，以新臺
幣肆拾萬元為原告預供擔保，得免為假執行。
原告其餘假執行之聲請駁回。
    事實及理由
一原告起訴主張
  (一)被告於民國97年7月24日19時許，駕駛車牌號碼MU3─983號
    重型機車，沿新竹縣新埔鎮○○路○段491巷80弄由西往東方
    向行駛，行經速限為時速40公里之同弄171號前之未劃設行
    人穿越道之農路交岔路口時，本應注意遵守速限規定，並應
    注意車前狀況，隨時採取必要之安全措施，復應注意行經未
    劃設行人穿越道之交岔路口，遇有行人穿越時，應暫停讓行
    人先行通過，而當時亦無不能注意之情形，竟疏未注意車前
    狀況，且未暫停讓穿越該交岔路口之行人先行通過，即貿然
    以時速50至70公里之速度通過該交岔路口，致其所駕駛之上
    開重型機車右照後鏡撞及正由南往北方向穿越上開交岔路口
    之被害人魏文輝，造成魏文輝倒地，因而受有頭部外傷合併
    顱骨骨折、顱內出血及嚴重腦挫傷等傷害，經緊急送往東元
    綜合醫院急救，仍於同日23時30分許，因頭部鈍力損傷而死
    亡。
  (二)原告為被害人之子，其為被害人支出喪葬費用新台幣（下同
    ）90萬元，應由被告賠償。又被害人魏文輝遭此橫禍，使原
    告失去至親，被告應給付哀痛慰問金90萬元。另被害人魏文
    輝至少仍可存活10年，被害人魏文輝每個月自鐵路局可領2
    萬1千元之終身退休俸，另有每月老人年金3千元與老農津貼
    6千元，均因被害人魏文輝之死亡而喪失領受之權利，此部
    分各請求被告賠償252萬元及108萬元。以上，被告共計應賠
    償原告540萬元。
  (三)聲明：被告應給付原告540萬元，並自起訴狀繕本送達翌日
    即97年12月10日起按年息百分之三計算利息，並願供擔保請
    求宣告假執行。
二被告之答辯
  (一)不法侵害致人於死，雖應賠償殯葬費用，但賠償範圍以實際
    支出為準，並且應指收斂、埋葬之必要費用，斟酌被害人當
    地之習俗、身分、地位及生前經濟狀況而定。本件原告請求
    之喪葬費用90萬元，顯然過高。一般喪葬費用約在10萬元至
    30萬元間。
  (二)被害人魏文輝之退休俸、老人年金、老農津貼等，係屬被害
    人魏文輝個人專屬之權利，我國民法並未規定不法侵害他人
    致死，其子女得請求被害人死亡後將來可能獲得之利益或減
    少之收入。原告請求被告賠償被害人魏文輝如存活在未來10
    年內可獲得之終身退休俸252萬元及老人年金、老農年金共
    計108萬元，於法無據。
  (三)被告甫自大華技術學院畢業，現於電子公司擔任設備工程師
    ，月薪為3萬9千元，預計於98年3月28日結婚，被告之父現
    年58歲，因有中度肢體障礙，母親則已52歲，兩人均無職業
    、且被告為甫出社會之社會新鮮人，籌備婚禮已向父母借貸
    款項無任何積蓄，被害人魏文輝車禍發生時已高齡86，原告
    請求慰撫金90萬元，顯屬過高。
  (四)本件車禍之發生，被害人魏文輝亦有穿越道路未注意左右來
    車之過失，本件被害人對於車禍之發生亦與有過失，請求減
    輕被告賠償責任為二分之一。
  (五)本件車禍事件，原告已自承保汽車強制責任保險之保險公司
    具領150萬元，此部分應自賠償金額內扣除。原告得向被告
    請求之金額為40萬元，扣除上開保險金，原告已無可向被告
    請求之金額。
  (六)聲明：原告之訴及假執行均駁回，如受不利判決願供擔保請
    准免為假執行。
三本院之判斷
  (一)原告之父魏文輝於97年7月24日19時許，在上開時地，因被
    告超速、未注意車前狀況及通過未劃有人行穿越道之交岔路
    口未暫停禮讓行人先通行等之過失，遭被告所騎之重型機車
    撞擊，致受有頭部外傷合併顱骨骨折、顱內出血及嚴重腦挫
    傷等傷害，經緊急送往東元綜合醫院急救，仍於同日23時30
    分許，因頭部鈍力損傷而死亡之事實，業據本院刑事庭調查
    審理，認定被告有過失致死之犯行，經本院刑事庭以97年度
    交易字175號判決被告有期徒刑五月，有該判決附卷可參。
    上開刑事判決認定之事實亦為兩造所不爭執（原告僅認刑事
    判決之刑度過輕）。因此，被告不法侵害原告之父致死之侵
    權行為應堪認定。
  (二)按不法侵害他人致死者，對於支出醫療及增加生活上需要之
    費用或殯葬費之人，亦應負損害賠償責任，民法第192條第1
    項定有明文。原告主張其為原告之父魏文輝支出90萬元之喪
    葬費，但所提出之喪葬費收據僅88萬5千元，故原告實際支
    出之喪葬費應僅有88萬5千元。原告雖實際支出喪葬費用，
    但按所謂殯葬費係指收殮及埋葬費用而言，此等費用是否必
    要，應斟酌當地喪禮習俗及宗教上之儀式定之，最高法院84
    年度台上字第2731號著有判決可參。原告雖因被害人魏文輝
    之喪禮實際支出88萬5千元，但仍應具體審酌其支出項目是
    否為收斂及埋葬費之必要支出及是否符合當地喪禮習俗及宗
    教習慣。原告提出之喪葬支出細目中編號4、5之冰塊各3500
    元、300元、編號12礦泉水500元、編號16之冰沙1400  元，
    原告自承為供參加喪禮之賓客及家屬食用，故非收斂及埋葬
    之必要費用，應予已扣除。另編號27之訃聞感謝狀4200  元
    、標號37之毛巾62000元，係喪家用以通知親友參加喪禮、
    收受奠儀後之回禮，編號39之遊覽車8000元為送葬親友乘坐
    使用、編號11之聘請電子琴花車迎接原告母親娘家親友之支
    出2000元，亦均非收斂、埋葬亡者之必要費用。另外編號36
    「」外家160000元，原告自承係其母親娘家親友參加喪禮，
    必須將親友所包之奠儀全數返還並加上少數車馬費，故編號
    36之支出除係將所收之於原告母親娘家奠儀返還及親友之車
    馬費，亦非收斂、埋葬亡者必要費用。另外編號30之聘請道
    士進行法事之費用21萬元、編號44之頭七至圓七費用12萬6
    千元部分，原告自承其聘請9九位道士，且自被害人魏文輝
    死亡之日起，每逢七日即進行法事，共進行7次等語，雖為
    亡者進行法事超渡為喪禮之一般民間習俗，但亦不應過度，
    原告支出之喪葬費用中，用於棺木（36500元）、靈堂（
    100000元）、公墓（25000元）、抬棺（10000元）等之主要
    費用不過為171,  500元，用於超渡之法事金額卻高達33萬6
    千元，超過主要喪葬費用甚多，故超渡法事部分費用支出應
    以10萬元為適當，超過部分應認為非必要費用。綜上所陳，
    原告支出之喪葬費用中，共計有477,900元之費用為非收斂
    、埋葬之必要費用，應予已扣除，故原告支出屬於民法第
    192 條第1項之喪葬費用應為407,100元，超過此部分之費用
    ，應非收斂、埋葬之必要費用。
  (三)按不法侵害他人致死者，被害人之父、母、子、女及配偶，
    雖非財產上之損害，亦得請求賠償相當之金額，民法第194
    條定有明文。原告為被害人魏文輝之子，有戶籍謄本在卷可
    參。被害人魏文輝因被告不法侵害而死亡，原告自得依據上
    開規定請求精神上之慰撫金。本院審酌被害人與原告間之父
    子關係、及原告、被告之年齡、社會地位、經濟能力，及被
    害人原有九名子女，其中一名早於被害人去世，除原告外，
    尚有其他7名子女可向被告請求慰撫金之賠償等情，認本件
    原告得請求之慰撫金為30萬元適當。
  (四)按損害之發生或擴大，被害人與有過失者，法院得減輕賠償
    金額，或免除之，民法第217條第1項定有明文。又按民法第
    192條第1項規定不法侵害他人致死者，對於支出殯葬費之人
    ，亦應負損害賠償責任，係間接被害人得請求賠償之特例。
    此項請求權，自理論言，雖係固有之權利，然其權利係基於
    侵權行為之規定而發生，自不能不負擔直接被害人之過失，
    倘直接被害人於損害之發生或擴大與有過失時，依公平之原
    則，亦應有民法第217條過失相抵規定之適用，最高法院73
    年台再字第182號著有判例可參。本件車禍之發生，被告固
    有超速、未注意車前狀況及通過未劃有人行穿越道之交岔路
    口未暫停禮讓行人先通行等之過失，但被害人魏文輝亦有穿
    越道路未注意左右來車之過失，業經本院刑事庭審理被告過
    失致死案件查明無訛，且為兩造所不爭執，有本院刑事庭判
    決在卷可參。被告就所應賠償之金額為過失相抵之抗辯，唯
    有理由，爰依據被告及被害人之過失情節，認為減輕被告之
    賠償金額百分之三十為適當。故原告得請求之喪葬費用
    407,100元及精神慰撫金30萬元，共計707,100元，減免百分
    之三十之賠償額後為494,970元。
  (五) 按保險人依本法（強制汽車責任保險法）規定所為之保險
     給付，視為被保險人損害賠償金額之一部分；被保險人受
     賠償請求時，得扣除之，強制汽車責任保險法第32條定有
     明文。原告自承被害人魏文輝之家屬業經具領150萬元之強
     制責任保險金，原告領得166,667元，原告領得之強制汽車
     責任保險之保險金款項，自應在原告得請求之賠償金中扣
     除。因此，扣除上開保險金，原告得請求賠償之金額為
     328,303元。
   (六)又依據民法第213條規定，負損害賠償責任者，而應給付金
     錢者，自損害發生時起，加給利息。應負利息之債，無約
     定依據民法第203條規定，為年利率百分之五。本件損害發
     生之時間為97年7月24日，原告請求被告就應給付之賠償金
     ，加計自起訴狀繕本送達被告翌日即97年12月10日起至清
     償日止按年息百分之三之利息，應在上開規定可請求範圍
     之內，原告為利息之請求，於法有據，應予准許。
   (七)又終身退休俸及老人年金、老農津貼均為被害人魏文輝個
     人專屬之權利，因被害人魏文輝之死亡而消滅，並不得繼
     承及轉讓，且我國損害賠償制度並未規定被害人之家屬得
     請求被害人因死亡所喪失之利益，故原告請求被告賠償被
     害人魏文輝在未來十年內所喪失之終身退休俸、老人年金
     、老農津貼等利益，難謂有據。
   (八)綜上所陳，原告因其父魏文輝死亡，所能請求之賠償金額
     在328,303元及自97年12月10日起至清償日止，按年息百分
     之三計算之利息，為有理由，應予准許，逾此部分之請求
     為理由，應予駁回。
   (九)兩造均陳明願供擔保聲請假執行及免為假執行之宣告，原
     告勝訴部分，金額並未超過50萬元，依據民事訴訟法第389
     第1項第5款規定，本院依職權為假執行之宣告，被告聲請
     供擔保免為假執行部分，亦酌定相當之擔保金額宣告之；
     原告其餘假執行之聲請，因訴之駁回而失所依據，不予准
     許。
四訴訟費用之負擔：民事訴訟法第79條。
中    華    民    國    98    年    3    月    31    日
                  民事第一庭    法      官  黃珮禎
以上正本係照原本作成。
如對本判決上訴，須於判決送達後20日內向本院提出上訴狀。
中    華    民    國    98    年    3     月   31    日
                                書  記  官  江靜玲


司法院資訊處製作；財團法人民間司法改革基金會備份。
